臺灣士林地方法院刑事判決　　　　　　 95年度交易字第718號
公　訴　人　臺灣士林地方法院檢察署檢察官
被　　　告　甲○○
上列被告因過失傷害案件，經檢察官提起公訴（95年度偵字第97
54號），本院判決如下：
    主  文
甲○○因過失傷害人，處有期徒刑陸月，如易科罰金以銀元參佰
元即新臺幣玖佰元折算壹日，減為有期徒刑參月，如易科罰金以
銀元參佰元即新臺幣玖佰元折算壹日。
    事  實
一、甲○○於民國95年2 月18日下午6 時15分許，駕駛車牌號碼
    CO-7646 號自用小貨車，沿臺北市○○區○○路7 段由南往
    北方向行駛，途經上揭路段與大度路交岔路口，本應注意車
    輛行駛時，駕駛人應注意車前狀況，隨時採取必要之安全措
    施及汽車行駛至交岔路口應遵守交通號誌之指示行車，在設
    有禁止左轉標誌之路段，不得迴車，而依當時情形，又無不
    能注意之情事，竟疏於注意，於通過上揭交岔路口時，明知
    該路口設有禁止左轉標誌，即貿然迴轉，適對向車道乙○○
    騎乘車牌號碼CX5-006 號機車沿大度路接承德路由北往南方
    向直行駛至，見狀已避煞不及，而直接擦撞甲○○小貨車右
    側車身，致乙○○人車倒地，受有顴骨骨折之身體傷害，嗣
    經警據報前往處理，始悉上情。
二、案經被害人乙○○訴由臺灣士林地方法院檢察署檢察官發交
    臺北市政府警察局北投分局報由臺灣士林地方法院檢察署檢
    察官偵查起訴。
    理  由
壹、證據能力部分：
  一、被告以外之人（包括證人、鑑定人、告訴人、被害人及共
      同被告等）於審判外之陳述雖不符刑事訴訟法第159 條之
      1 至之4 等四條之規定，而經當事人於審判程序同意作為
      證據，法院審酌該言詞陳述或書面陳述作成時之情況，認
      為適當者，亦得為證據；當事人、代理人或辯護人於法院
      調查證據時，知有刑事訴訟法第159 條第1 項不得為證據
      之情形，而未於言詞辯論終結前聲明異議者，視為有前項
      之同意，同法第159 條之5 定有明文。立法意旨在於傳聞
      證據未經當事人之反對詰問予以核實，原則上先予排除。
      惟若當事人已放棄反對詰問權，於審判程序中表明同意該
      等傳聞證據可作為證據；或於言詞辯論終結前未聲明異議
      ，基於尊重當事人對傳聞證據之處分權，及證據資料愈豐
      富，愈有助於真實發見之理念，且強化言詞辯論主義，使
      訴訟程序得以順暢進行，上開傳聞證據亦均具有證據能力
      。本件被害人即證人乙○○曾於警詢為陳述，其性質雖屬
      傳聞證據，且其未再於法院審理中到庭接受交互詰問，復
      查無符合同法第159 條之1 至之4 等前四條之情形，然其
      所為之上開警詢筆錄內容，業經本院審理時予以提示並告
      以要旨，且各經檢察官及被告等人表示意見。當事人已知
      上述筆錄乃傳聞證據，然均未於言詞辯論終結前對該等筆
      錄內容異議，依上開規定，是其於警詢中之證言已擬制同
      意其有證據能力，本院審酌上開筆錄作成時，較無人情施
      壓或干擾，亦無不當取供之情形，認為以之作為本案之證
      據亦屬適當，是其於警詢之證言自得為本院判決之基礎，
      核先敘明。
  二、按除刑事訴訟法第159 條之1 至159 條之3 之情形外，從
      事業務之人於業務上或通常業務過程所須製作之紀錄文書
      、證明文書，除顯有不可信之情況外，得為證據，此見刑
      事訴訟法第159 條之4 第2 款規定即明。查臺北榮民總醫
      院所出具之診斷證明書，雖屬被告以外之人於審判外所為
      之書面陳述，且非在司法警察、司法警察官、檢察事務官
      、檢察官、法官面前所為，而無刑事訴訟法第159 條之1
      至159 條之3 規定之情形，惟該診斷證明書係醫護人員依
      據其業務上所須製作之紀錄文書據以開立之證明文書，且
      無顯不可信之情況，而如讓製作者以口頭方式於法庭上再
      重現過去之事實，亦有困難，故依刑事訴訟法第159 條之
      4 第2 款規定，得為證據。
  三、又按除刑事訴訟法第159 條之1 至159 條之3 之情形外，
      公務員職務上製作之紀錄文書、證明文書，除顯有不可信
      之情況外，得為證據，此見刑事訴訟法第159 條之4 第1
      款規定即明。本件道路交通事故現場圖、道路交通事故調
      查報告表（一）、（二），雖均屬被告以外之人在審判外
      所為書面陳述，然此現場狀況圖係員警於事故發生後抵達
      現場，依其職權就現場狀況為繪製，該文書之作成與其責
      任、信譽攸關，若有錯誤、虛偽、員警可能因此負擔刑事
      及行政責任，且無顯有不可信之情況，依照前開法律規定
      ，亦得為證據。
貳、新舊法比較部分：
  一、被告行為後，於94年2 月2 日修正公布之刑法，於95年7
      月1 日施行，刑法第2 條本身亦經修正，然刑法第2 條係
      規範行為後法律變更所生新舊法律比較適用之準據法，是
      但該條文既屬適用法律之準據法，本身尚無比較新舊法之
      問題，應逕適用裁判時即修正後刑法第2 條規定以決定適
      用之刑罰法律，先予敘明。
  二、按行為後法律有變更者，適用行為時之法律。但行為後之
      法律有利於行為人者，適用最有利於行為人之法律，修正
      後刑法第2 條第1 項定有明文。又比較時應就罪刑有關之
      共犯、未遂犯、想像競合犯、牽連犯、連續犯、結合犯，
      以及累犯加重、自首減輕暨其他法定加減（如身分加減）
      與加減例等一切規定，綜其全部罪刑之結果而為比較。再
      從刑附屬於主刑，除法律有特別規定者外，依主刑所適用
      之法律（最高法院95年第8 次刑事庭會議決議參照）。
  三、被告行為時，刑法第284 條第1 項前段規定：「因過失傷
      害人者，處6 月以下有期徒刑、拘役或5 百元以下罰金」
      ，被告行為時之前開罰金刑，經主管院依罰金罰鍰提高標
      準條例第3 條、第1 條前段規定（得提高為2 至10倍），
      就其原定數額提高為10倍，故其實質內容為：因過失傷害
      人者，處6 月以下有期徒刑、拘役或5 千元（即新臺幣1
      萬5 千元）以下罰金。而被告行為後，95年6 月14日公布
      增訂之刑法施行法第1 條之1 第1 項、第2 項前段規定：
      「中華民國94年1 月7 日刑法修正施行後，刑法分則編所
      定罰金之貨幣單位為新臺幣。94年1 月7 日刑法修正時，
      刑法分則編未修正之條文定有罰金者，自94年1 月7 日刑
      法修正施行後，就其所定數額提高為30倍」，是95年7 月
      1 日後，刑法第284 條第1 項前段之實質內容變更為：因
      過失傷害人者，處6 月以下有期徒刑、拘役或新臺幣1 萬
      5 千元（500 ×30=15000）以下罰金，並依罰金罰鍰提高
      標準條例第1 條但書規定，不再適用罰金罰鍰提高標準條
      例第1 條前段提高其罰金數額之規定。經比較刑法施行法
      第1 條之1 增訂前後刑法第284 條第1 項前段之實質內容
      ，因增訂前依現行法規所定貨幣單位折算新臺幣條例第2
      條規定，刑法第284 條第1 項前段所定金額之貨幣單位為
      銀元，應以新臺幣之3 倍折算。故刑法施行法第1 條之1
      增訂前後，刑法第284 條第1 項前段之實質內容相同，對
      於被告並無有利或不利之別。
  四、罰金刑部分，刑法分則編各罪所定罰金刑之貨幣單位原為
      銀元，修正前刑法第33條第5 款規定：「罰金：1 元（銀
      元）以上」，而依罰金罰鍰提高標準條例規定，就72年6
      月26 日 前修正之刑法部分條文罰金數額提高2 至10倍，
      其後修正者則不提高倍數，並依現行法規所定貨幣單位折
      算新臺幣條例規定，以銀元1 元折算新臺幣3 元；修正後
      刑法第33條第5 款規定：「罰金：新臺幣1000元以上，以
      百元計算之」，刑法第33條第5 款所定罰金貨幣單位經修
      正為新臺幣後，刑法分則各罪所定罰金刑之貨幣單位亦應
      配合修正為新臺幣，為使刑法分則編各罪所定罰金之最高
      數額與刑法修正前趨於一致，乃增訂刑法施行法第1 條之
      1 ：「中華民國94年1 月7 日刑法修正施行後，刑法分則
      編所定罰金之貨幣單位為新臺幣。94年1 月7 日刑法修正
      時，刑法分則編未修正之條文定有罰金者，自94年1 月7
      日刑法修正施行後，就其所定數額提高為30倍。但72年6
      月26日至94年1 月7 日新增或修正之條文，就其所定數額
      提高為3 倍」，從而，刑法分則編各罪所定罰金刑之最高
      數額，於上開規定修正後並無不同，惟修正後刑法第33條
      第5 款所定罰金刑最低數額，較之修正前提高，自以修正
      前刑法第33條第5 款規定，較有利於被告。
  五、又被告於犯罪時之刑法第41條第1 項前段規定：「犯最重
      本刑為5 年以下有期徒刑以下之刑之罪，而受6 個月以下
      有期徒刑或拘役之宣告，因身體、教育、職業、家庭之關
      係或其他正當事由，執行顯有困難者，得以1 元以上3 元
      以下折算1 日，易科罰金」，又被告行為時之易科罰金折
      算標準，修正前罰金罰鍰提高標準條例第2 條前段（現已
      刪除）規定，就其原定數額提高為1 百倍折算1 日，則本
      件被告行為時之易科罰金折算標準，應以銀元3 百元折算
      1 日，經折算為新台幣後，應以新台幣9 百元折算為1 日
      ；惟95年7 月1 日修正公布施行之刑法第41條第1 項前段
      則規定：「犯最重本刑為5 年以下有期徒刑以下之刑之罪
      ，而受6 個月以下有期徒刑或拘役之宣告者，得以新台幣
      1 千元、2 千元或3 千元折算1 日，易科罰金」，比較修
      正前後之易科罰金折算標準，以95年7 月1 日施行前之規
      定，較有利於被告。
  六、綜上所述各條文修正前、後之比較，可知修正後刑法之規
      定並未較有利於被告，揆諸前揭最高法院決　議及修正後
      刑法第2 條第1 項前段、後段規定之「從舊、從輕」原則
      ，自應整體適用被告行為時之法律，即修正前刑法之相關
      規定及罰金罰鍰提高標準條例之規定，予以論處。
參、實體認定部分：
  一、訊據被告除坦認當時有自臺北市○○區○○路與大度路交
      岔路口從由南往北車道迴轉至對向由北往南車道最外側並
      將車身打橫進入路邊的工地，但矢口否認有何過失致被害
      人成傷之犯行，辯稱：伊當時所駕駛的速度很慢，被害人
      是在其已經迴轉後才騎過來，伊認為2 車根本沒有發生擦
      撞，車身上的撞痕是之前就存在云云。惟查：被告於警詢
      及偵查中均自承：「我當時駕駛車號CO-7646 自小貨車沿
      承德路7 段南向北方向行駛於內側車道，於大度路口時，
      我迴轉往南靠承德路右側行駛欲進入工地時，突然聽到我
      車右方有一碰撞聲，經下車察看，才發現車號CX5-006 號
      重機車倒在我車旁邊」等語；「當天我開車沿承德路往淡
      水方向行駛，我行經大業路口時，我看左邊沒有來車，我
      便迴轉，要轉入我承德路的工地，突然我聽到『碰』一聲
      ，告訴人車頭擦撞到我車子的右後角落」等語（偵查卷第
      29 、53 頁）明確，其嗣於審理中反異其詞，所辯並無碰
      撞云云，已生疑義，而證人即當場指揮交通之員警黃科峻
      於審理中結證稱：「（審判長問：現場有無可能是別的車
      子撞上被告之車輛？）是告訴人的機車撞到被告右邊的車
      身，因為當時我聽到撞擊聲時，告訴人倒在被告右邊車身
      地下，而且被告的車身有撞擊痕跡，告訴人機車車頭毀損
      」等語綦詳，因證人為指揮交通員警，對於當場事發情形
      發生經過應至為瞭解，且與被告應無何舊怨仇隙，亦無構
      陷可能，該證詞當屬可採，被告該部分辯詞純屬臨訟卸責
      之詞，當不足採。又查：上開被告所自承之情，亦與被害
      人乙○○於警詢中指述：「我當時騎乘車號CX5-006 重機
      車由臺北市○○區○○路進入承德路7 段往南方向行駛於
      第5車 道，突然看到有一部車號CO-7646 自小貨車打橫在
      我前方，我因剎車不及，前車頭撞擊該車號CO-7646 自小
      貨車右側車身中間而摔倒」等語（偵查卷第25頁）一致。
      又被告於臺北市○○區○○路7 段與大度路交岔路口處之
      迴轉行為極易發生車禍等情，此由肇事地點臺北市○○區
      ○○路7 段與大度路交岔路口處，其自南向北直行大業路
      ，右轉則為中央南路，往左側則分別通往大度路（直行偏
      左）及洲美快速道路（正左側），而承德路7 段至此路口
      處由南向北計有3 個車道，由北往南則有5 個車道，有道
      路交通事故現場圖、現場照片在卷可稽（偵查卷第35頁）
      ，為一路幅甚廣交通繁雜路口處。且於該交叉路口內車道
      處交通號誌燈尚設有禁止左轉號誌（偵查卷第47頁），以
      避免承德路7 段車輛左轉往洲美快速道路，故迴轉當然更
      為危險乙節，亦據證人黃科峻於審理中證稱：「（承德路
      七段往大度路口的4 個燈號，分別規範哪些方向？）1 個
      往大業路（直行綠燈）、1 個往中央南路2 段之方向（右
      轉綠燈），亮的時候會同時亮；紅燈是禁止承德路7 段往
      大度路之燈號，緊鄰紅燈右邊之燈號是控制承德路往大度
      路方向的綠燈，該燈號亮時才可以往大度路，這時候往大
      業路、中央南路的也同樣是綠燈，最後南往北全部是紅燈
      時，中央南路及大業路才可以轉到承德路往南行」（本院
      卷第70、71頁），「因為迴轉會發生車禍，因為該向車道
      的車速都很快，迴轉發生車禍的機率很大」等語（本院卷
      第67頁）確實，且被告迴轉當時的燈號，證人黃科峻並陳
      述：「（審判長問：被告迴轉當時，承德路南往北直行之
      燈號？）綠燈，大度路往承德路也是綠燈」等語（本院卷
      第68、69頁），而黃科峻於審理中陳稱其已於該路口處執
      勤1 年（本院卷第70頁），且事發時即在現場，被告亦無
      異議，所證當屬可信。顯見被告於承德路7 段從由南往北
      方向迴轉時，正值通往大度路的燈為綠燈，但同時大度路
      通往承德路的燈號亦為綠燈，而被告之迴轉須跨越正值可
      通行之5 個車道，始得到達大度路往承德路車道的最外車
      道，並須將車子打橫始得進入路旁的工地，被害人乙○○
      陳稱依道路路線行駛，突見被告所駕車輛打橫於路旁而撞
      擊等情，應屬合於事實，其指述內容，當可為據，又本案
      肇事原因並經臺北市車輛行車事故鑑定委員會鑑定，其鑑
      定意見亦認為：被告在設有禁止左轉標誌處迴車為肇事原
      因等語明確，有該委員會鑑定意見書在卷足資佐證。是被
      告所辯路口並無禁止號誌，即可通行云云，純屬空言，並
      不可採。
  二、按禁止左轉路段，不得迴車，且汽車迴車前，應暫停並顯
      示左轉燈光或手勢，看清無來往車輛，並注意行人通過，
      始得迴轉，道路交通安全規則第106 條第1 項第3 款、第
      5 款均定有明文，被告違反該等規定而逕為迴轉而肇事，
      顯有過失。核其所為，係犯刑法第284 條第1 項前段之過
      失傷害罪。被告於肇事後在犯罪未發覺前向臺北市政府警
      察局自首，有該警察局所製作之道路交通事故肇事人自首
      情形紀錄表在卷可稽（本院卷第40頁），應依法減輕其刑
      。茲審酌被告使用動力交通工具行駛於道路，竟疏忽未注
      意遵守交通規則，違規迴車，升高道路危險，致被害人無
      法即時反應而肇事，過失程度不輕，犯後為逃逸責任，矢
      口否認犯行，任意辯解，拒絕與被害人達成和解，未見悔
      意，目前沒有收入，且養育3 個孩子併其生活狀況、品行
      、智識程度等一切情狀，量處如主文所示之刑，並諭知易
      科罰金之折算標準，而其犯罪在96年4 月24日以前，應依
      中華民國96年罪犯減刑條例第2 條第1 項第3 款，減其宣
      告刑2 分之1 ，並諭知易科罰金之折算標準。
據上論斷，應依刑事訴訟法第299 條第1 項前段，刑法第2 條第
1 項、第284 條第1 項前段，修正前刑法第41條第1 項前段、第
62條，刑法施行法第1 條之1 ，廢止前罰金罰鍰提高標準條例第
2條 ，現行法規所定貨幣單位折算新台幣條例第2 條，中華民國
96 年 罪犯減刑條例第2 條第1 項第3 款、第7 條，第9 條，判
決如主文。
本案經檢察官蔡啟文到庭執行職務。
中　　華　　民　　國　　96　　年　　10　　月　　16　　日
                  刑事第四庭審判長  趙文卿
                            法  官  高雅敏
                            法  官  古振暉
以上正本證明與原本無異。
如不服本判決，應於收受送達後10日內向本院提出上訴書狀，其
未敘述上訴之理由者並得於提起上訴後20日內向本院補提理由書
（均須按他造當事人之人數附繕本）。
                            書記官  林靜枝
中　　華　　民　　國　　96　　年　　10　　月　　22　　日
附錄本案論罪科刑法條全文：
中華民國刑法第284 條：
因過失傷害人者，處6 月以下有期徒刑、拘役或5 百元以下罰金
，致重傷者，處1 年以下有期徒刑、拘役或5 百元以下罰金。
從事業務之人，因業務上之過失傷害人者，處1 年以下有期徒刑
、拘役或1 千元以下罰金，致重傷者，處 3 年以下有期徒刑、
拘役或2 千元以下罰金。
